臺灣高等法院民事判決　　　　　　　　94年度建上易字第10號
上　訴　人　乙○○
　　　　　　甲○○
共　　　同
訴訟代理人　吳秀菊律師
被 上訴 人　富驊建設股份有限公司
法定代理人　丙○○
訴訟代理人　王振志律師
　　　　　　丁○○
上列當事人間給付工程款事件，上訴人對於中華民國94年1月27
日臺灣桃園地方法院93年度訴字第277號第一審判決提起上訴，
本院於96年8月28日言詞辯論終結，判決如下：
    主  文
原判決關於命（一）上訴人乙○○給付超過新台幣伍拾萬壹仟玖
佰肆拾貳元及自民國92年11月11日起算利息，（二）上訴人甲○
○給付超過新台幣陸萬零伍佰柒拾捌元及自民國92年11月11日起
算利息，（三）各該部分假執行之宣告，暨訴訟費用之裁判均廢
棄。
前開廢棄部分，被上訴人在第一審之訴及假執行之聲請均駁回。
其餘上訴駁回。
第一、二審訴訟費用由上訴人乙○○負擔十分之三，上訴人甲○
○負擔十分之一，餘由被上訴人負擔。
    事實及理由
一、上訴人聲明：（一）原判決關於不利上訴人部分廢棄。（二
    ）前開廢棄部分，被上訴人在第一審之訴駁回。
    被上訴人聲明：上訴駁回。
二、被上訴人起訴主張：上訴人二人前於民國（下同）91年4月1
    0日分別與伊訂立工程承攬合約（下稱系爭工程合約），委
    託伊興建名為「陽光花墅」之透天別墅各1棟（上訴人乙○
    ○部分為B1透天別墅，上訴人甲○○部分為A1透天別墅，下
    稱系爭建物），約定應付工程款上訴人乙○○部分為341萬5
    337元、上訴人甲○○部分為315萬1712元；嗣因上訴人更改
    部分施工內容、材質及變更部分原來之設計，故工程款分別
    增加為上訴人乙○○部分361萬4727元、上訴人甲○○部分3
    20萬2044元。伊已依約於91年10月間完成系爭工程，91年10
    月11日取得使用執照，並於91年10月間將完工之系爭建物分
    別交付上訴人二人占有使用；惟至92年2月17日止，上訴人
    僅分別給付伊275萬元，其餘工程款屢經催討未果，爰依承
    攬之法律關係請求上訴人給付工程款等情，求為命上訴人乙
    ○○給付86萬4727元、上訴人甲○○給付45萬2044元，及均
    自92年11月10日起至清償日止按年利率5％計付利息之判決
    。
上訴人則以：
（一）系爭工程之施作依系爭工程合約及所附之「施作明細表及
      付款辦法」，兩造係約定以實作實算之方式計價，因被上
      訴人並未按照合約完全施作，且施作之工程有瑕疵，被上
      訴人應就其實際施作完成之工程數量、金額負舉證責任，
      並減少價金。另被上訴人據以請款之請款單中，有重複請
      款之情形，就重複請款部分，被上訴人無請求權。
（二）上訴人均僅係委託被上訴人興建系爭建物，並無將所有土
      地提供共同開發之意願，被上訴人將上訴人之土地與他筆
      土地合併申請同一張建造執照，據以興建「陽光花墅」社
      區建物，挪用上訴人單獨所有土地之建蔽率、容積率與空
      地比，導致上訴人乙○○受有無法使用可建築平面面積18
      .4464平方公尺、無法使用樓地板面積85.32平方公尺之損
      失，依市價每台坪10萬元計算，上訴人乙○○所受損失為
      258萬0930元，加計台灣省結構工程技師公會鑑定被上訴
      人應退還一半之共用壁砌磚工程費用與工程瑕疵修復費用
      36萬2785元，上訴人乙○○行使抵銷權後，被上訴人尚須
      給付上訴人乙○○207萬8988元。上訴人甲○○部分則經
      鑑定被上訴人應退還一半之共用壁砌磚工程費用與工程瑕
      疵修復費用39萬1466元，上訴人甲○○行使抵銷權後，僅
      欠被上訴人6萬0578元。爰依民法第227條、第226條及物
      之瑕疵擔保請求權行使抵銷權等語，資為抗辯。
三、兩造不爭執之事實：
    上訴人二人前於91年4月10日分別與被上訴人訂立系爭工程
    合約，委託被上訴人興建名為「陽光花墅」之透天別墅各1
    棟（乙○○部分為B1透天別墅，甲○○部分為A1透天別墅）
    。原約定之工程款上訴人乙○○部分為341萬5337元、上訴
    人甲○○部分為315萬1712元，採實作時算方式計價。系爭
    建物已於91年10月11日取得使用執照，被上訴人並已將系爭
    建物交付上訴人，上訴人僅分別給付被上訴人各275萬元。
    證據：系爭工程合約書2件（原審卷10-19頁）、桃園縣政府
    工務局使用執照影本（原審卷20-21頁）。
四、被上訴人請求上訴人給付工程款有無理由，詳述如下：
（一）按稱承攬者，謂當事人約定，一方為他方完成一定之工作
      ，他方俟工作完成，給付報酬之契約；又報酬應於工作交
      付時給付之，民法第490條第1項、第505條第1項分別定有
      明文。又依民法第492條、第493條第1項、第494條前段規
      定，承攬人完成工作，應使其具備約定之品質及無減少或
      滅失價值，或不適於通常或約定使用之瑕疵；工作有瑕疵
      者，定作人得定相當期限，請求承攬人修補之；承攬人不
      於前條第1項所定期限內修補瑕疵，定作人得解除契約或
      請求減少報酬。
（二）經查被上訴人主張系爭建物業已完工並交付上訴人之事實
      ，業據其提出桃園縣政府工務局核發之使用執照影本為證
      （原審卷20-21頁），並經本院赴現場勘驗上訴人已入住
      系爭建物明確（本院卷第1宗235頁起），被上訴人此部分
      主張經核屬實。而關於上訴人抗辯被上訴人有未施作而請
      款及重複請款之情形部分，經本院囑託台灣省結構工程技
      師公會鑑定結果，認：1.經比對系爭工程合約書施作明細
      表及工程請款單後，研判系爭建物尚無未施作而請款之情
      形；其施作部分之請款金額經與系爭工程合約書施作明細
      表所載工程項目之單價相比較後，研判尚屬合宜；2.經估
      算系爭建物1B磚砌磚工程之用磚總數量中係包括共用壁部
      分，研判該項工程費用上訴人負責一半即可，其一半工程
      費用「溝後3之19號」（即上訴人乙○○部分）為3萬8453
      元，「溝後3之28號」（即上訴人甲○○部分）為4萬5080
      元，有鑑定報告可憑，從而被上訴人請求上訴人給付承攬
      報酬，應扣除上開金額。另鑑定人台灣省結構工程技師公
      會與兩造並無利害關係，且係專業機構；並經本院向桃園
      縣政府調得核發系爭建物建造執照及使用執照之卷宗（本
      院卷第1宗105頁），於赴現場勘驗時，經上訴人將影印使
      用執照之相關資料與圖說交付鑑定人（本院卷第1宗236頁
      ）；鑑定人復已在鑑定報告載明1B共用壁磚一半砌磚工程
      費用之計算式（詳鑑定報告內之附件八），核鑑定人之鑑
      定報告應屬客觀公正，無偏頗之虞，堪以採信。被上訴人
      聲請再向鑑定人查明計算標準及依據，即無再調查之必要
      。
（三）又查關於上訴人抗辯系爭工程有建物漏水之瑕疵部分，經
      本院赴現場勘驗系爭建物確係多處有滲漏水之情形屬實（
      本院卷第1宗235-237頁）；並經鑑定人在鑑定報告載明系
      爭建物有多處產生滲水情形，現場有被上訴人派員進行滲
      水處理後之灌注孔，研判該滲水情況係屬於施作瑕疵部分
      ，其相關補正修復金額估算「溝後3之19號」（即上訴人
      乙○○部分）為32萬4332元，「溝後3之28號」（即上訴
      人甲○○部分）為34萬6386元，附有照片可憑（詳鑑定報
      告內之附件九）。復查證人丁○○到場證稱：上訴人搬進
      去後，有跟伊反應有瑕疵，伊都有找人去修繕，伊是工地
      主任；瑕疵部分有磁磚破裂還有漏水等語（本院卷第1宗7
      1頁）；足見上訴人在發現系爭建物之漏水瑕疵後，已對
      被上訴人表示請求修補，被上訴人主張上訴人之瑕疵修補
      請求權等已逾1年之除斥期間云云，為不足採。再查系爭
      建物係被上訴人承攬施作，被上訴人應依民法第492條規
      定負物之瑕疵擔保責任；被上訴人主張係因上訴人增建致
      系爭建物發生漏水之瑕疵云云，應由被上訴人就系爭建物
      之漏水瑕疵係因可歸責於上訴人之事由所致負舉證責任。
      經查上訴人前所為之增建係在系爭建物主體外之一層樓，
      有違章建築查報單可參（原審卷71、72頁）；而經本院赴
      現場勘驗結果，系爭建物一至四層樓均有滲漏水之情形；
      且本院赴現場勘驗時，被上訴人委任丁○○為訴訟代理人
      到場，並未指明系爭建物何處之滲漏水係可歸責於上訴人
      ，被上訴人主張系爭建物之滲漏水瑕疵係可歸責於上訴人
      所致云云，不足採信。被上訴人既未能證明系爭建物之漏
      水瑕疵係因可歸責於上訴人之事由所致，而鑑定人台灣省
      結構工程技師公會與兩造並無利害關係，且係專業機構，
      所為鑑定報告應屬客觀公正而無偏頗之虞，被上訴人聲請
      鑑定人再說明所認定滲水情況是否屬伊施作瑕疵之依據及
      相關修補金額之估算依據標準為何云云，亦無再調查之必
      要。
（四）依上所述，系爭工程經鑑定結果，系爭建物1B共用壁部分
      應退還一半砌磚工程費用「溝後3之19號」（即上訴人乙
      ○○部分）為3萬8453元，「溝後3之28號」（即上訴人甲
      ○○部分）為4萬5080元；又系爭工程瑕疵修復費「溝後3
      之19號」（即上訴人乙○○部分）為32萬4332元，「溝後
      3之28號」（即上訴人甲○○部分）為34萬6386元；被上
      訴人就上開費用應不得對上訴人請求給付承攬報酬，上訴
      人抗辯依上開金額請求減少給付報酬，應屬有據，計上訴
      人乙○○部分得減少報酬36萬2785元，上訴人甲○○部分
      得減少報酬39萬1466元。被上訴人主張上訴人乙○○尚積
      欠承攬報酬86萬4727元、上訴人甲○○尚積欠45萬2044元
      ，經分別扣除上訴人抗辯得減少報酬之金額後，上訴人乙
      ○○應給付50萬1942元（864,727元－362,785元＝501,94
      2元），上訴人甲○○應給付6萬0578元（45,2044元－391
      ,466元＝60,578元）。
（五）至關於上訴人抗辯伊等並無將所有土地提供共同開發之意
      願，被上訴人將伊等之土地與他筆土地合併申請同一張建
      造執照，據以興建「陽光花墅」社區建物，導致上訴人乙
      ○○受有減少使用可建築平面面積、樓地板面積之損失，
      依市價計算，上訴人乙○○所受損失計258萬0930元，乃
      請求被上訴人賠償，並行使抵銷權部分；經查上訴人係依
      民法第227條、第226條規定行使抵銷權（見本院卷第1宗4
      頁、第2宗72頁背面）；惟兩造所訂立系爭工程合約之性
      質，係承攬契約，被上訴人所負為上訴人完成工作之內容
      係為上訴人建造系爭建物，兩造並約定計價型態為實作實
      算（原審卷10-19頁），被上訴人復已為上訴人建造完成
      系爭建物，雖被上訴人所為施作有瑕疵，然上訴人請求減
      少報酬，已經准予減少報酬，有如前述；上訴人抗辯被上
      訴人未經伊等同意將伊等之土地與他筆土地合併申請同一
      張建造執照，致上訴人乙○○受有減少使用可建築平面面
      積、樓地板面積之損失，並不在兩造所訂系爭工程承攬契
      約之規範範圍，而係屬其他法律關係，上訴人本於系爭工
      程合約依民法第227條、第226條規定請求被上訴人賠償，
      並據以行使抵銷權，應屬無據。
五、綜上所述，被上訴人依承攬之法律關係，請求上訴人乙○○
    給付50萬1942元、上訴人甲○○給付6萬0578元，為有理由
    。又被上訴人請求上訴人給付法定遲延利息，應自催告期滿
    之翌日起算；經查被上訴人以郵局存證信函催告上訴人於函
    到5日內清償，上訴人於92年11月5日收受上開郵局存證信函
    （原審卷23頁），催告期滿之翌日應為92年11月11日，被上
    訴人請求上訴人給付遲延利息應自該日起算。從而被上訴人
    請求上訴人乙○○給付50萬1942元、上訴人甲○○給付6萬0
    578元，及均自92年11月11日起至清償日止按年利率5％計算
    之利息部分，為有理由，應予准許；至超過上開金額之請求
    ，則為無理由，不應准許。原審就上開不應准許部分，所為
    上訴人敗訴判決，尚有未洽；上訴論旨指摘原判決此部分不
    當，求予廢棄改判，為有理由；就上開應准許部分，所為上
    訴人敗訴判決，並無不合；上訴論旨指摘原判決不當，求予
    廢棄改判，為無理由。
六、兩造其餘之攻擊或防禦方法及未經援用之證據，經本院斟酌
    後，認為均不足以影響本判決之結果，無逐一詳予論駁之必
    要。併此敘明。
七、據上論結，本件上訴為一部有理由，一部無理由，依民事訴
    訟法第450條、第449條第1項、第79條、第85條第1項但書，
    判決如主文。
中　　華　　民　　國　　96　　年　　9 　　月　　11　　日
                  民事第八庭
                      審判長法　官  劉勝吉
　　　　　　　　　　　  　　法　官  連正義
　　　　　　　　　　　  　　法　官  鄭威莉
正本係照原本作成。
不得上訴。
中　　華　　民　　國　　96　　年　　9 　　月　　12　　日
　　　　　　　　　　　　　　書記官  李垂福
